---
title: "Szeregi czasowe  - Projekt zaliczeniowy"
author: "Paweł Strzępka"
date: "`r Sys.Date()`"
output: 
  html_document:
    toc: true
    toc_float: true
    toc_collapsed: true
    toc_depth: 3
    number_sections: false
    theme: lumen
---

```{r setup, include=FALSE}
knitr::opts_chunk$set(echo = TRUE)
```
<style>
h4 {
    margin-top:2.5em
}
h4.author, h4.date  {
    margin-top:0em
}
</style>

# <b>Analizowane dane</b>
Dane pobrane zostały ze strony https://fred.stlouisfed.org. 

Dane (z widoczną sezonowością) dotyczące indeksu cen producentów w branży hotelarskiej (Hotels and Motels, Except Casino Hotels) odnoszą się do zmian cen usług hotelarskich z wyłączeniem hoteli kasynowych. Zagadnienie indeksu cen producentów w branży hotelarskiej dostarcza kluczowych informacji dotyczących zmian cen w sektorze hotelarskim, inflacji, planowania finansowego, konkurencyjności oraz prognozowania popytu i podaży. Pomiary wykonane zostały co miesiąc od 01.12.2003 do 01.04.2023.

Dane (z widocznym trendem) dotyczące zaawansowanych sprzedaży detalicznych w handlu detalicznym (Advance Retail Sales: Retail Trade) są istotnym wskaźnikiem ekonomicznym, który odzwierciedla zmiany sprzedaży detalicznej w sektorze handlu. Dane dotyczące handlu detalicznego dostarczają kluczowych informacji na temat kondycji gospodarki, trendów konsumpcyjnych i efektywności strategii biznesowych. Trafne prognozy w tej dziedzinie mogą przynieść korzyści dla przedsiębiorców oraz inwestorów. Pomiary wykonane zostały co miesiąc od 01.01.1992 do 01.04.2023.

```{r message=FALSE, warning=FALSE}
library(readxl)
library(lubridate)
library(forecast)
library(expsmooth)
library(fma)
```
```{r}
getwd()
setwd('D:/materialystudia/ProjektSzeregi')

dane1 <- read.csv("PCU721110721110.csv", header=T, sep=",")

dane2 <- read.csv("RSXFS.csv", header=T, sep=",")

```

```{r}
szereg1 <- ts(dane1$PCU721110721110, start=decimal_date(ymd("2003-12-01")), freq = 12)
is.ts(szereg1)
plot(szereg1)
```

Duży spadek w 2020 roku spowodowany przez pandemię covid-19

```{r}
szereg2 <- ts(dane2$RSXFS, start=decimal_date(ymd("1992-01-01")), freq = 12)
is.ts(szereg2)
plot(szereg2)

```

Spadek w 2008 roku może byc spowodowany ogólnoświatowym kryzysem gospodarczym w latach 2007-2009





# <b>Omówienie głównych cech analizowanych szeregów na podstawie wykresów</b>

## Szereg z wyraźną sezonowością {.tabset .tabset-pills}

### Wykres sezonowy monthplot()
```{r}
monthplot(szereg1)
title(main = "HOTELE", line = 1)

```


### Wykresy pudełkowe boxplot()
```{r}
boxplot(szereg1 ~ cycle(szereg1), names=month.name)

```

Możemy zaobserwoować wartości znacznie odstające od reszty. Na wykresie mamy mediany, kwartyle, wartości minimalne i maksymalne oraz wartości odstające.

### Wykres sezonowy seasonplot()
```{r}
seasonplot(szereg1, col = rainbow(12), main = "HOTELE",  year.labels = TRUE, pch=19, lwd=1.0)

```

Możemy zaobserwować sezonowość i trend rosnący

### Wykresy rozrzutu dla wartości opóźnionych lag.plot()
```{r}
lag.plot(szereg1, lags=12)

```

Istotna zależność dla opóźnienia równego 1 sugeruje obecność trendu. Silna zależność występująca dla opóźnienia 12 sugeruje sezonowość roczną.

### Wykres autokorelacji Acf
```{r}
Acf(szereg1, lag.max = 60, main = "HOTELE")

```

Wartości ACF zanikające powoli i cyklicznie sugerują obecność sezonowości

### Wykres cząstkowej autokorelacji Pacf
```{r}
Pacf(szereg1, lag.max = 60, main = "HOTELE")

```

Wartość dla opóźnienia lag=1 świadczy zwykle o obecności trendu wzrostowego

## Szereg z wyraźnym trendem {.tabset .tabset-pills}

### Wykres sezonowy monthplot()
```{r}
monthplot(szereg2)
title(main = "SPRZEDAŻ DETALICZNA", line = 1)

```

### Wykresy pudełkowe boxplot()
```{r}
boxplot(szereg2 ~ cycle(szereg2), names=month.name)

```

Brak wartości znacznie odstających od reszty. Na wykresie mamy mediany, kwartyle, wartości minimalne i maksymalne oraz wartości odstające.

### Wykres sezonowy seasonplot()
```{r}
seasonplot(szereg2, col = rainbow(12), main = "SPRZEDAŻ DETALICZNA", year.labels = TRUE, pch=19, lwd=1.0)

```

Możemy zaobserwować wystepujący trend rosnący

### Wykresy rozrzutu dla wartości opóźnionych lag.plot()
```{r}
lag.plot(szereg2, lags=12)

```

Największa korelacja występuje dla lag=1 co może oznaczać trend rosnący

### Wykres autokorelacji Acf
```{r}
Acf(szereg2, lag.max = 60,  main = "SPRZEDAŻ DETALICZNA")

```

Dodatnie i powoli zanikające wartości funkcji ACF sugerują, że dane zawierają deterministyczną składową trendu

### Wykres cząstkowej autokorelacji Pacf
```{r}
Pacf(szereg2, lag.max = 60,  main = "SPRZEDAŻ DETALICZNA")

```

Duża wartość dla opóźnienia lag=1 świadczy o obecności silnego trendu wzrostowego


# <b>Dekompozycja</b>

## Szereg z wyraźną sezonowością {.tabset .tabset-pills}

### Dekompozycja addytywna
```{r}
plot(decompose(szereg1, type="additive"))
```

### Dekompozycja multiplikatywna
```{r}
plot(decompose(szereg1, type="multiplicative"))
```

Brak widocznej różnicy pomiędzy dekompozycją addytywną i multiplikatywną


### Dekompozycja za pomocą ruchomej średniej
```{r}
ruchomesrednie1 <- filter(szereg1, sides = 2, filter = rep(1/12,12))
plot(szereg1)
lines(ruchomesrednie1, col = "purple")
```

### Dekompozycja na podstawie modelu regresji

#### Trend liniowy

```{r}
d4 <- szereg1
elec_model <- tslm(d4 ~ trend)
plot(d4)
lines(fitted(elec_model), col = "blue", lty = 2)

tsdisplay(residuals(elec_model))
```

#### Trend liniowy i sezonowość

```{r}

elec_model_sezon <- tslm(d4 ~ trend +season)
plot(d4)
lines(fitted(elec_model_sezon), col="blue", lty=2)
tsdisplay(residuals(elec_model_sezon))
```

#### Trend liniowy, sezonowość i Box-Cox

```{r}
elec_model_boxcox <- tslm(d4 ~ trend + season, lambda="auto")
plot(d4)
lines(fitted(elec_model_boxcox), col="blue", lty=2)


bc <- tslm(d4 ~ poly(trend, raw=TRUE, degree = 2))
plot(d4)
lines(fitted(bc), col = "blue", lty = 2)

bc_season <- tslm(d4 ~ poly(trend, raw=TRUE, degree = 2)+ season)
plot(d4)
lines(fitted(bc_season), col = "blue", lty = 2)

bc_season_boxcox <- tslm(d4 ~ poly(trend, raw=TRUE, degree = 2)+ season, lambda="auto")
plot(d4)
lines(fitted(bc_season_boxcox), col = "blue", lty = 2)

```

#### Dla wielomianu st 5

```{r}
bc <- tslm(d4 ~ poly(trend, raw=TRUE, degree = 5))
plot(d4)
lines(fitted(bc), col = "blue", lty = 2)

bc_season <- tslm(d4 ~ poly(trend, raw=TRUE, degree = 5)+ season)
plot(d4)
lines(fitted(bc_season), col = "blue", lty = 2)

bc_season_boxcox <- tslm(d4 ~ poly(trend, raw=TRUE, degree = 5)+ season, lambda="auto")
plot(d4)
lines(fitted(bc_season_boxcox), col = "blue", lty = 2)


tsdisplay(residuals(bc_season_boxcox))

```

## Szereg z wyraźnym trendem {.tabset .tabset-pills}

### Dekompozycja addytywna
```{r}
plot(decompose(szereg2, type="additive"))
```

### Dekompozycja multiplikatywna
```{r}
plot(decompose(szereg2, type="multiplicative"))
```

Brak widocznej różnicy pomiędzy dekompozycją addytywną i multiplikatywną

### Dekompozycja za pomocą ruchomej średniej
```{r}
ruchomesrednie2 <- filter(szereg2, sides = 2, filter = rep(1/12,12))
plot(szereg2)
lines(ruchomesrednie2, col = "purple")
```

### Dekompozycja na podstawie modelu regresji

#### Trend liniowy

```{r}
d4 <- szereg2
elec_model <- tslm(d4 ~ trend)
plot(d4)
lines(fitted(elec_model), col = "blue", lty = 2)

tsdisplay(residuals(elec_model))
```

#### Trend liniowy i sezonowość

```{r}
elec_model_sezon <- tslm(d4 ~ trend +season)
plot(d4)
lines(fitted(elec_model_sezon), col="blue", lty=2)
tsdisplay(residuals(elec_model_sezon))
```

#### Trend liniowy, sezonowość i Box-Cox

```{r}
elec_model_boxcox <- tslm(d4 ~ trend + season, lambda="auto")
plot(d4)
lines(fitted(elec_model_boxcox), col="blue", lty=2)

bc <- tslm(d4 ~ poly(trend, raw=TRUE, degree = 2))
plot(d4)
lines(fitted(bc), col = "blue", lty = 2)

bc_season <- tslm(d4 ~ poly(trend, raw=TRUE, degree = 2)+ season)
plot(d4)
lines(fitted(bc_season), col = "blue", lty = 2)

bc_season_boxcox <- tslm(d4 ~ poly(trend, raw=TRUE, degree = 2)+ season, lambda="auto")
plot(d4)
lines(fitted(bc_season_boxcox), col = "blue", lty = 2)

tsdisplay(residuals(bc_season_boxcox))
```

#### Dla wielomianu st 5

```{r}

bc <- tslm(d4 ~ poly(trend, raw=TRUE, degree = 5))
plot(d4)
lines(fitted(bc), col = "blue", lty = 2)

bc_season <- tslm(d4 ~ poly(trend, raw=TRUE, degree = 5)+ season)
plot(d4)
lines(fitted(bc_season), col = "blue", lty = 2)

bc_season_boxcox <- tslm(d4 ~ poly(trend, raw=TRUE, degree = 5)+ season, lambda="auto")
plot(d4)
lines(fitted(bc_season_boxcox), col = "blue", lty = 2)

tsdisplay(residuals(bc_season_boxcox))
```


# <b>Uczynienie szeregu stacjonarnym</b>

## Szereg z wyraźną sezonowością {.tabset .tabset-pills}

### Eliminacja trendu i sezonowości
```{r}
# Eliminacja trendu, sezonowości szereg1
#usuwamy trend
szereg1diff <- diff(szereg1)
tsdisplay(szereg1diff)

#trendu nie ma, jest sezonowosc
# usuwamy sezonowosc
szereg1diff12 <- diff(szereg1diff, lag=12)
tsdisplay(szereg1diff12)
```

Warto sprawdzić: MA(3), MA(11), MA(12), MA(23), MA(36), AR(3), AR(12), AR(14)

Szereg nie jest realizacja szumu białego ponieważ wartosci korelacj sa  i wystają poza przedział ufności

## Szereg z wyraźnym trendem {.tabset .tabset-pills}

### Eliminacja trendu
```{r}
# Eliminacja trendu, sezonowości szereg2
#usuwamy trend
szereg2diff <- diff(szereg2)
szereg2diff12 <- szereg2diff
tsdisplay(szereg2diff12)
#trendu nie ma i nie ma sezonowosci
```
Warto sprawdzić: MA(2), MA(11), MA(12), AR(10), AR(23)

Szereg nie jest realizacja szumu białego ponieważ wartosci korelacj są duże  i wystają poza przedział ufności

# <b>Wyznaczenie współczynników modelu AR</b>

## Szereg z wyraźną sezonowością {.tabset .tabset-pills}

Dla wszystkich metod rząd modelu jest zgodny. Automatyczny dobór jest bardziej zbliżony do metody Yule-Walkera.

### Metoda Yule-Walkera
```{r}
#MA(23)
#AR(14)
tsdisplay(szereg1diff12, lag.max = 60)
szereg1diff12yw <- ar(szereg1diff12, aic=FALSE, order.max = 14, method=c("yule-walker"))
szereg1diff12yw
```

### Metoda największej wiarygodności (MLE)
```{r}
szereg1diff12mle <- ar(szereg1diff12, aic=FALSE, order.max = 14, method=c("mle"))
szereg1diff12mle
```

### Dobór automatyczny
```{r}
szereg1diff12auto <- ar(szereg1diff12, aic=TRUE)
szereg1diff12auto
```


## Szereg z wyraźnym trendem {.tabset .tabset-pills}

Funkcja automatyczna dobrała model rzędu 11

### Metoda Yule-Walkera
```{r}
#MA(11)
#AR(23)
tsdisplay(szereg2diff12, lag.max = 60)
szereg2diff12yw <- ar(szereg2diff12, aic=FALSE, order.max = 23, method=c("yule-walker"))
szereg2diff12yw

```

### Metoda największej wiarygodności (MLE)
```{r}
szereg2diff12mle <- ar(szereg2diff12, aic=FALSE, order.max = 23, method=c("mle"))
szereg2diff12mle

```

### Dobór automatyczny
```{r}
szereg2diff12auto <- ar(szereg2diff12, aic=TRUE)
szereg2diff12auto

```

# <b>Wyznaczenie współczynników dla modelu MA(q)</b>

## Szereg z wyraźną sezonowością {.tabset .tabset-pills}
```{r}
#szereg1
szereg1arima <- Arima(szereg1diff12 , order = c(0,0,23))
summary(szereg1arima)
```

## Szereg z wyraźnym trendem {.tabset .tabset-pills}
```{r}
#szereg2
szereg2arima <- Arima(szereg2diff12 , order = c(0,0,11))
summary(szereg2arima)
```

# <b>Wyznaczenie optymalnych modeli funkcją auto.arima()</b>

## Szereg z wyraźną sezonowością {.tabset .tabset-pills}
```{r}
autoarimaAICs1 <- auto.arima(szereg1diff12, ic="aic")
autoarimaAICs1

autoarimaAICCs1 <- auto.arima(szereg1diff12, ic="aicc")
autoarimaAICCs1

autoarimaBICs1 <- auto.arima(szereg1diff12, ic="bic")
autoarimaBICs1
```
Najlepszym modelem jest ARIMA(0,0,0)(0,0,1) wyznaczony przez trzy kryteria

## Szereg z wyraźnym trendem {.tabset .tabset-pills}
```{r}
autoarimaAICs2 <- auto.arima(szereg2diff12, ic="aic")
autoarimaAICs2

autoarimaAICCs2 <- auto.arima(szereg2diff12, ic="aicc")
autoarimaAICCs2

autoarimaBICs2 <- auto.arima(szereg2diff12, ic="bic")
autoarimaBICs2
```
Najlepszym modelem jest ARIMA(0,0,2)(0,0,1) wyznaczony przez dwa pierwsze kryteria. Dla kryterium bic otrzymano ARIMA(0,0,0) 

# <b>Prognozowanie z wykorzystaniem metod naiwnych</b>

## Szereg z wyraźną sezonowością {.tabset .tabset-pills}

### prognozowanie naiwne oparte na sredniej
```{r}
# prognozowanie naiwne oparte na sredniej
szereg1.meanf <- meanf(szereg1, h = 60)
plot(szereg1.meanf)

#usuniecie trendu i sezonowosci

szereg1.meanf2 <- meanf(szereg1diff12, h=24)
plot(szereg1.meanf2)
```

### prognozowanie naiwne
```{r}
#prognozowanie naiwne
pnaiwnes1 <- naive(szereg1, h=24)
plot(pnaiwnes1)

psnaiwnes1 <- snaive(szereg1, h=24)
plot(psnaiwnes1)
```

### prognozowanie z uwzglednieniem dryftu
```{r}
#z uwzglednieniem dryftu
zdryftems1 <- rwf(szereg1, h=24, drift=TRUE)
plot(zdryftems1)

```

### Sprawdzenie najlepszej metody
```{r}
# Sprawdzenie najlepszej metody
accuracy(szereg1.meanf)
accuracy(pnaiwnes1)
accuracy(psnaiwnes1)
accuracy(zdryftems1)
#Dla szereg1 metoda najlepsza to naive()
```
Do sprawdzenia, która metoda jest najlepsza możemy wykorzystać funkcję accuracy() z pakietu forecast.
W tym przypadku ocena dokładności prognoz (RMSE, MAE, MAPE, MASE)
oparta jest na błędach prognozy wewnątrz próby, czyli na tych samych, jak te wykorzystane do konstrukcji prognoz.

Wszytskie kryteria wskazują metodę błądzenia losowego z dryftem jako najlepszą

## Szereg z wyraźnym trendem {.tabset .tabset-pills}

### prognozowanie naiwne oparte na sredniej
```{r}
# prognozowanie naiwne oparte na sredniej
szereg2.meanf <- meanf(szereg2, h = 60)
plot(szereg2.meanf)

#usuniecie trendu i sezonowosci

szereg2.meanf2 <- meanf(szereg2diff12, h=24)
plot(szereg2.meanf2)

```

### prognozowanie naiwne
```{r}
#prognozowanie naiwne
pnaiwnes2 <- naive(szereg2, h=24)
plot(pnaiwnes2)


psnaiwnes2 <- snaive(szereg2, h=24)
plot(psnaiwnes2)

```

### prognozowanie z uwzglednieniem dryftu
```{r}
#z uwzglednieniem dryftu
zdryftems2 <- rwf(szereg2, h=24, drift=TRUE)
plot(zdryftems2)

```

### Sprawdzenie najlepszej metody
```{r}
accuracy(szereg2.meanf)
accuracy(pnaiwnes2)
accuracy(psnaiwnes2)
accuracy(zdryftems2)
#Dla szereg2 metoda najlepsza to naive()
```
Do sprawdzenia, która metoda jest najlepsza możemy wykorzystać funkcję accuracy() z pakietu forecast.
W tym przypadku ocena dokładności prognoz (RMSE, MAE, MAPE, MASE)
oparta jest na błędach prognozy wewnątrz próby, czyli na tych samych, jak te wykorzystane do konstrukcji prognoz.

Wszytskie kryteria wskazują metodę błądzenia losowego z dryftem jako najlepszą

# <b>Prognozowanie na modelach z rodziny ARIMA</b>

## Szereg z wyraźną sezonowością {.tabset .tabset-pills}

```{r}
#Prognozowanie na modelach z rodziny ARIMA
model1.Arimas1 <- Arima(szereg1, order=c(0,1,23), seasonal=c(0,1,0), lambda=0)
model2.Arimas1 <- Arima(szereg1, order=c(14,1,0), seasonal=c(0,1,0), lambda=0)
model3.Arimas1 <- Arima(szereg1, order=c(1,0,1), seasonal=c(0,0,1), lambda=0)
prognozy.model1.Arimas1 <- forecast(model1.Arimas1, h=24)
prognozy.model2.Arimas1 <- forecast(model2.Arimas1, h=24)
prognozy.model3.Arimas1 <- forecast(model3.Arimas1, h=24)
plot(prognozy.model1.Arimas1)
plot(prognozy.model2.Arimas1)
plot(prognozy.model3.Arimas1)

```

## Szereg z wyraźnym trendem {.tabset .tabset-pills}

```{r}

model1.Arimas2 <- Arima(szereg2, order=c(0,1,11), seasonal=c(0,1,0), lambda=0)
model2.Arimas2 <- Arima(szereg2, order=c(23,1,0), seasonal=c(0,1,0), lambda=0)
model3.Arimas2 <- Arima(szereg2, order=c(0,0,2), seasonal=c(0,0,1), lambda=0)
prognozy.model1.Arimas2 <- forecast(model1.Arimas2, h=24)
prognozy.model2.Arimas2 <- forecast(model2.Arimas2, h=24)
prognozy.model3.Arimas2 <- forecast(model3.Arimas2, h=24)
plot(prognozy.model1.Arimas2)
plot(prognozy.model2.Arimas2)
plot(prognozy.model3.Arimas2)

```

